【裁判字號】    92,上訴,4024
【裁判日期】    921231
【裁判案由】    偽造文書等
【裁判全文】
臺灣高等法院刑事判決                          九十二年度上訴字第四０二四號
    上  訴  人
    即  被  告  丙○○
    選任辯護人  李宜光律師
右上訴人因偽造文書等案件，不服臺灣桃園地方法院九十一年度訴字第一四七八號，
中華民國九十二年八月八日第一審判決（起訴案號：臺灣桃園地方法院檢察署九十一
年度偵字第一五五三二號），提起上訴，本院判決如左：
    主  文
原判決撤銷。
丙○○意圖為自己不法之所有，而侵占對於業務上所持有之物，處有期徒刑陸月。如
易科罰金，以參佰元折算壹日。
    事  實
一、丙○○原為中央投資股份有限公司（下稱中投公司）事業部專員，負責公司有關
    投資案之評估與處理，為從事業務之人，於民國九十年三月間，負責承辦該公司
    購買新辰電子股份有限公司（下稱新辰公司）股票之事宜，竟意圖為自己不法之
    所有，於同年三月二十二日，在桃園縣龍潭鄉○○路一０四巷一之一號，代中投
    公司收受新辰公司總經理乙○囑由其女甲○○ (新辰公司董事長）指示其職員林
    國遠，所交付已空白背書準備過戶予中投公司之新辰公司股票一千張（每張一千
    股份、下稱系爭股票），竟予侵占入己，將系爭股票全數記載臧長篆為被背書人
    後讓與吳璟昇，嗣九十年四月下旬，中投公司均未付款，乙○始知上情。
二、案經被害人乙○、甲○○訴請台灣桃園地方法院檢察署檢察官偵查起訴。
    理       由
一、訊據上訴人即被告丙○○固不否認於右開時、地取得系爭股票等情，惟矢口否認
    有何不法犯行，辯稱：伊因之前居間乙○買賣群祥股份有限公司（下稱群祥公司
    ）股票，約定報酬新臺幣（下同）一千四百萬元，乙○當時手上僅有股票而無現
    金，才會以系爭股票作價充抵報酬，乙○與中投公司買賣股票尚未簽訂契約，不
    可能事先交付股票，故系爭股票並非乙○與中投公司交易之對象，嗣同年五月間
    ，因乙○要出售股票予華夏投資公司，股票不足，向伊借回系爭股票，絕無不法
    云云。
二、經查：
  (一)、被告自承為中投公司專員，承辦本件投資案，自屬為從事業務之人無訛。
  (二)、右揭犯罪事實，業據告訴人乙○、甲○○指訴綦詳，且有九十年三月二十二日
      系爭股票簽收收據、股票讓與合約書、新辰公司股票及轉讓登記表、財政部台
      灣省北區國稅局年度證券交易稅一般代繳稅額繳款書、被告、吳璟昇之股東印
      鑑卡影本附卷可稽。
  (三)、證人即新辰公司會計人員林國遠到庭證稱：「我是受到乙○的通知，大約是九
      十年三月下旬，因為紀先生從頭到尾就是這個案件的承辦人。當天我就寫了一
      張收據給紀先生簽收，說這個股票是要交給中央投資公司的，一直到過了一陣
      子，乙○告訴我說找紀先生來，叫我隔天去找紀先生把股票拿回來，他說如果
      我拿不到，就直接去找中投的總經理，我隔天就到中央投資，我問紀先生，他
      說股票放在他們公司的另一棟大樓，我在下面等，然後他就把股票交給我。」
      、「我看到股票後面有轉讓，我說不是本來中投公司要投資嗎？他就說叫我塗
      掉就好，我馬上就向乙○報告這種情形」 (見原審卷第一九八頁、第一九九頁
      ）。而被告嗣於九十年五月十七日將系爭股票交由林國遠簽收，亦有收據乙紙
      （見卷附被證五）在卷可佐。另林國遠依告訴人乙○指示，請求被告辦理系爭
      股票過戶返還告訴人甲○○部分，亦有林國遠傳真之憑證黏存單乙紙 (見卷附
      被證六）在卷可憑。證人即中投公司事業部協理羅唯禮亦到庭證稱：「當時被
      告係新辰案件的承辦人，這是他找來的案子，他認為說可以投資，所以他就要
      往上呈報，要董事會同意，但是同意之後還要寫撥款申請書，當時九十年四月
      六日我們董事會提這個案子說投資一百萬股，每股二十八元，後來要撥款的時
      候，上面可能有另外考慮，或是獲利高峰已過，所以又通知我們說這個案子不
      投資了。．．．」、「．．．大約是六、七月間，乙○拿他們公司的股票給我
      看，我看到那股票蓋了很多章，出讓人是乙○，但是中間都沒有股務章，乙○
      問我說怎麼回事，丙○○告訴他說中投已經決定要投資，你把股票交給我去辦
      理過戶，後來中央投資一直沒有投資，所以乙○才派人將交給紀先生的股票拿
      回去，他問我為何這樣，中投也有責任，我說中投後來沒有投資，這應該是紀
      先生個人的行為．．．」 (見原審卷第一九四頁、第一九五頁）。足見系爭股
      票係因被告要求準備過戶中投公司，而由告訴人乙○囑甲○○指示林國遠交付
      予被告收受。
  (四)、被告雖辯稱：因八十九年五、六月間告訴人乙○為籌集群祥電子公司十億元現
      金增資案，多次與被告研商籌資方式，並經被告分析建議及介紹後，順利完成
      現金增資之募集，告訴人乙○乃口頭應允酬謝被告一千四百萬元，然告訴人乙
      ○認購現金增資股票後，現金皆已投入，在徵得被告同意下酬金暫緩給付。嗣
      擬將其女兒甲○○繼承自母親之部分新辰公司股票，以繼承時新辰公司淨值每
      股十四餘元之價格，作價抵償酬金，此由系爭股票收據上記載：「茲收到甲○
      ○《轉讓》之新辰公司普通股股票．．．」可知，並聲請向正洲證券股份有限
      公司、百慕達商美國國際保險公司 (下稱百慕達公司）函查八十九年間啟聖公
      司買賣群祥公司股票，轉售予百慕達公司獲利情形，向證期會函查群祥公司八
      十九年間辦理現金增資案，請告訴人乙○提供現金增資案之資金來源及銀行往
      來資料等語。惟質之告訴人乙○堅決否認有所謂酬金之事，而被告就告訴人乙
      ○經其分析建議及介紹完成增資，究竟獲有多少利潤？該一千四百萬元之之報
      酬如何計算？告訴人乙○允諾之憑證？迄無法提出實證以明其說。而仲介費高
      達一千四百萬元，數額不少，衡情應有契約或其他書面為憑，始足確保自身權
      益，被告係從事有關投資業務人員，如兩造確有約定報酬，縱告訴人乙○當時
      無法給付現金，以股票代償亦無困難，且自八十九年五、六月迄本件九十年三
      月，已逾九月之久，竟無何催討之動作或證據，實與常情有違，是被告所謂支
      付酬金乙節，殊難採信。至收據上僅記載「茲收到甲○○轉讓之新辰公司普通
      股票．．．」，雖未記載轉讓予中投公司之字句，然斯時被告身分既為中投公
      司本投資案承辦人，由被告簽認收據，衡之事理，即已足認其係代表中投公司
      簽收，況該收據，亦未記明係交付作抵酬金，是該收據上之記載並不能為被告
      有利之證明。而被告要求函查買賣群祥公司股票及辦理現金增資情形，縱經本
      院函查，充其量僅能證明八十九年間群祥公司確有辦理現金增資，啟聖公司曾
      買賣群祥公司股票，嗣出售於百慕達公司等情，不能證明上開股票買賣及現金
      增資，係經由被告仲介召募，及告訴人乙○確有承諾給付仲介費一千四百萬元
      之情事，與待證事實即無關聯性，本院認無函查之必要。被告復辯稱：甲○○
      股票係繼承自其母親，繼承當時淨值係每股十四餘元等情，因被告無法提出甲
      ○○母親姓名，致無法進一步查詢。且股票市值依公司營業狀況而變動，縱甲
      ○○交付之系爭股票確實繼承自其母親，當時淨值每股十四餘元，但於九十年
      三月二十二日交付時，其市值已有變動。查被告係於九十年二月二十七日上簽
      中投公司，建議以每股二十八元，投資新辰公司股票一百萬股，有中投公司九
      十二年七月十五日函檢附被告簽呈乙份可參，上開每股金額二十八元，顯係被
      告與告訴人乙○協議結果，始作成簽呈內容，則被告與告訴人乙○之共同認知
      ，九十年二、三月間，新辰公司股票市值已達約二十八元，告訴人乙○如係以
      系爭股票作為仲介費報酬，則系爭股票當時股價總值已達二千八百萬元，告訴
      人乙○又非至愚，豈肯以之抵償酬金？益見系爭股票非用以抵償所謂居間報酬
      。
  (五)、被告雖再辯稱：告訴人乙○係數家電子公司負責人，商業經驗豐富，不可能在
      買賣契約簽訂前即交付系爭股票，且中投公司係欲購買新辰公司九十年度除權
      後股票，九十年三月二十二日系爭股票一千張交予被告時，股票尚未除權，每
      張含權值三百股，因此該一千張股票，實際上等於除權後一千三百張股票，因
      此系爭股票顯非告訴人乙○與中投公司交易之對象云云。惟查，被告自陳於八
      十七年八月間即協助告訴人乙○出售持股予啟聖公司，告訴人乙○乃於八十八
      年二月五日將群祥公司股票，以每股十元之員工認購價格給予被告認購，並保
      證在八十八年十二月二十五日前，以每股三十元價格收回 (參卷附被證十四、
      十五）。另於八十八年十一月間再度促成啟聖公司向告訴人乙○購買群祥公司
      股票，告訴人乙○致贈六百一十七萬二千元，並提出乙○所簽支票乙紙為證 (
      參卷附被證十六）。由此可見，被告與告訴人乙○間早有商業往來，私交甚篤
      。而被告確實於九十年二月二十七日即向中投公司提出簽呈，建議中投公司購
      買新辰公司股票一千張，每股二十八元，有中投公司九十二年七月二十五日函
      所附簽呈乙紙可參，嗣中投公司於九十年四月六日開會通過該投資案，於同年
      月二十七日董事會再決議放棄投資，有中投公司九十二年一月十四日函檢附二
      次董事會議事錄可稽。而被告係於九十年三月二十二日受領系爭股票，時間恰
      在被告上簽及九十年四月六日董事會之間，則以二人交情、交付時間、張數觀
      之，告訴人乙○應被告要求先交付系爭股票，以供作準備中投公司辦理移轉過
      戶手續，與常情尚無違背。又依上開被告建議投資購買新辰公司股票之簽呈內
      容，其說明二、(五)記載：預計投資金額：每股二十八元，投資一百萬股，共
      計投資二千八百萬元，持股比例三．八五%。可見簽呈並未明文購買新辰公司
      股票是否除權之情形，而股票是否含該年度權值，尚可於嗣後簽買賣契約中訂
      定其歸屬，蓋因發放新辰公司股票股利，主控權操在告訴人乙○手中，告訴人
      乙○並不慮其權益受損，是告訴人乙○依被告指示先交付一百萬股即系爭一千
      張股票，並無不合。
  (六)、被告於九十年三月二十二日取得系爭股票後，將系爭股票轉讓予吳璟昇，並於
      同年四月四日繳納證券交易稅，有股票轉讓登記表及財政部台灣省北區國稅局
      年度證券交易稅一般代徵額繳款書二紙在卷可稽。被告另辯稱係為解決其與友
      人吳璟昇間二千餘萬元借款債務，乃以擔保價格每股五十五元之條件，徵得友
      人吳璟昇同意以債權充作訂金購買，並提出借款明細及存摺影本為證。惟吳璟
      昇匯款入被告帳戶，原因不一，尚不能僅以匯款之事實，資為係二人往來借款
      之證明。再依借款明細表所載，匯款總額為一千九百一十六萬元，亦與被告所
      稱二千餘萬元不相符。又被告辯稱九十年五月間係因告訴人乙○要出售股票予
      華夏公司，股票不足，始向伊借用云云，然為告訴人乙○所否認，而股票一千
      張，價值不菲，依照常理，不會全無書面資料證明之，此從告訴人乙○交付予
      被告時，既有要求出具收據，已如上述，被告如係出借股票予告訴人乙○，應
      無不要求出具借據之理。
  (七)、被告與告訴人乙○間交誼非淺，雙方基於情誼，確存有信任關係，且被告承辦
      本件投資案，於九十年二月二十七日簽呈建議中投公司購買新辰公司股票一千
      張，而中投公司亦確於九十年四月六日開會通過該投資案，業如前述，則被告
      於九十年三月二十二日，要告訴人乙○事先交付系爭股票以備辦理轉讓手續，
      應非訛詐，惟被告取得股票後，竟予侵吞，私自轉讓他人，易持有而所有，顯
      有不法侵占意圖。
  綜合以上，被告所辯，無非事後卸責之詞，不足採信。本件事證明確，被告犯行洵
  堪認定，應依法論科。
二、核被告所為，係犯刑法第三百三十六條第二項之業務侵占罪。檢察官雖認被告所
    犯為刑法第三百三十九條第一項詐欺罪，然被告並未施用詐術，僅係將取得之系
    爭股票侵吞入己轉讓他人，因起訴事實既已論及被告擅將系爭股票背書讓與他人
    ，本院自得於不妨礙事實同一內變更起訴法條。爰審酌被告並無前科，及其犯罪
    動機、目的、手段、所生危害、犯後已將系爭股票返還告訴人等一切情狀，量處
    如主文所示之刑，並諭知易科罰金之折算標準，以示懲儆。
三、公訴意旨另以：被告為求系爭股票背書轉讓及過戶予吳璟昇，於九十年四月間偽
    造「藏長篆」名義之印章，再於系爭每張股票，各蓋用偽印文二枚，以為背書，
    續於新辰公司股東印鑑卡蓋用偽印文一枚，進而持之向新辰公司使為甲○○、藏
    長篆及吳璟昇間過戶之記載，足以生損害於新辰公司，因認此部分另涉犯刑法第
    二百十六條、第二百二十條第一項、第二百十條行使偽造私文書罪嫌云云。
  (一)、按事實之認定，應憑證據，如未能發現相當證據，或證據不足以證明，自不能
      以推測或擬制之方法，以為裁判基礎；認定不利於被告之事實，須依積極證據
      ，苟積極證據不足為不利於被告事實之認定時，即應為有利於被告之認定，更
      不必有何有利之證據。最高法院分別著有四十年度台上字第八十六號、三十年
      度上字第八一六號判例可參。又刑法第二百十條之偽造文書，係指無制作權人
      ，而假冒他人名義作成文書，即身分同一性的欺瞞而言。至署名，僅以證明其
      主體之同一性為已足，並不以簽署姓名為必要，即用別名、代名、筆名均無不
      可 (最高法院九十年台上字第一六０四號判決參照）。訊據被告堅決否認偽造
      文書犯行，辯稱：「藏長篆」係伊之別號章，取其諧音「常常賺」之意，並無
      任何偽造他人名義文書之故意等語。
  (二)、經查被告留存在新辰公司之股東印鑑卡上之印文固為「藏長篆」，但股東名稱
      仍記載為「丙○○」（參告證六），另股票稅額繳款書上之證券出賣人亦係記
      載為「丙○○」（參告證五），是依股東印鑑卡之股東姓名、印鑑二相對照，
      即可知丙○○即「藏長篆」，「藏長篆」即是丙○○，並無身分同一性的欺瞞
      ，被告辯稱「藏長篆」係其別號章，應屬可信。被告既無假冒他人名義情事，
      核與偽造私文書構成要件不符，其持該印章、蓋用印文據以辦理過戶登記，自
      不成立行使偽造私文書罪名。此外，復查無其他積極證據足認被告有何偽造文
      書犯行，屬不能證明其犯罪，因檢察官認此部分與上開有罪部分有裁判上一罪
      之牽連關係，此部分爰不另為無罪之諭知。
四、據上論斷，應依刑事訴訟法第三百六十九條第一項前段、第三百六十四條、第二
    百九十九條第一項前段、第三百條、刑法第三百三十六條第二項、第四十一條第
    一項前段、罰金罰鍰提高標準條例第一條前段、第二條，判決如主文。
本案經檢察官柯麗鈴到庭執行職務。
中      華      民      國    九十二    年     十二     月    三十一    日
                              臺灣高等法院刑事第五庭
                                  審判長法  官  曾  德  水
                                        法  官  蘇  素  娥
                                        法  官  楊  貴  雄
右正本證明與原本無異。
不得上訴。
                                        書記官  林  淑  貞
中      華      民      國    九十三    年      一      月      五      日
附錄：本案論罪科刑法條全文
中華民國刑法第三百三十六條第二項
對於業務上所持有之物，犯前條第一項之罪者，處六月以上五年以下有期
徒刑，得併科三千元以下罰金。


司法院資訊處製作；財團法人民間司法改革基金會備份。
